臺灣高等法院臺中分院刑事判決　　　　 96年度上易字第668號
上　訴　人　臺灣彰化地方法院檢察署檢察官
被　　　告　丙○○
選任辯護人　盧志科律師
上列上訴人因被告詐欺案件，不服臺灣彰化地方法院95年度易字
第1381號，中華民國96年1月8日第一審判決（起訴案號：臺灣彰
化地方法院檢察署95年度偵字第4890、8259號，移送併案審理案
號：95年度偵字第9908號），提起上訴，本院判決如下：
    主  文
原判決撤銷。
丙○○連續幫助犯詐欺取財罪，處有期徒刑陸月，如易科罰金以
新臺幣玖佰元即銀元佰元折算壹日。
    犯罪事實
一、丙○○因經濟困難而急需辦理貸款，於民國95年1月下旬某
    日，依報紙登載辦理貸款廣告所刊登之電話，與真實姓名年
    籍不詳、自稱「吳先生」之成年男子（下稱「吳先生」）聯
    絡後，依其為成年人之知識、經驗，明知金融機構帳戶之存
    摺、印章等物係供自己使用之重要理財工具，關係個人財產
    、信用之表徵，且可預見不詳姓名、年籍之成年人取得前揭
    存摺、印章等物後，即得任意提領金融機構帳戶內之匯入款
    項，因該帳戶所有人名義與實際使用人不同，而可藉此躲避
    員警追查，極易被不詳犯罪集團作為與財產犯罪有關之工具
    ，竟仍不顧他人可能遭受財產上損害之危險，而基於縱若其
    金融機構帳戶被利用作為詐欺取財，並不違背其本意之幫助
    詐欺概括犯意，先後於：(一)95年2月27日17時許，在彰化縣
    線西鄉塭仔社區活動中心前，以交付快遞運送之方式，將其
    所申設之第一商業銀行和美分行（下稱第一銀行和美分行）
    帳戶（帳號：000000000000）及土地銀行彰化分行帳戶（帳
    號：000000000000）之存摺、印章、提款卡及密碼等物，交
    付予「吳先生」。(二)95年3月7日20時許，將其所申設之中華
    郵政股份有限公司線西郵局（下稱線西郵局）帳戶（局號：
    0000000；帳號：0000000）之存摺、印章、提款卡及密碼等
    物，寄放在彰化縣和美鎮○○路與和線路口之統一超商內，
    再通知「吳先生」前來收取，以此方式將該帳戶交付予「吳
    先生」，容許他人藉其帳戶資料以遂行財產犯罪。該自稱「
    吳先生」之成年男子及其所屬之犯罪集團成員取得上開帳戶
    後，即基於詐欺取財之概括犯意，於如附表所示之時間，以
    如附表所示之詐騙方式，致如附表所示之被害人陷於錯誤，
    並先後匯如附表所示之款項至上揭丙○○所申設之帳戶中（
    詐欺取財之詳細時間、方式、金額均詳如附表所示）。嗣經
    丁○○、戊○○、甲○○發覺受騙而報警循線查獲。
二、案經彰化縣警察局和美分局報告，及屏東縣警察局枋寮分局
    報請臺灣屏東地方法院檢察署呈由臺灣高等法院檢察署檢察
    長核轉臺灣彰化地方法院檢察署檢察官偵查起訴，暨臺南縣
    警察局局佳里分局報請臺灣高等法院檢察署檢察長核轉臺灣
    彰化地方法院檢察署檢察官移送併案審理。
    理  由
一、訊據被告丙○○對於上揭犯罪事實均坦承不諱，並經被害人
    丁○○、戊○○、甲○○於警詢時指述受騙情節綦詳，復有
    上開線西郵局、第一銀行和美分行帳戶之客戶基本資料、交
    易資料、大眾銀行電子金融服務使用申請書、臺灣銀行股份
    有限公司（下稱臺灣銀行）電子銀行服務申請書、上開土地
    銀行彰化分行帳戶之帳戶基本資料查詢及申設資料、客戶往
    來明細查詢、存摺類取款憑條、存摺影本各1份在卷可稽，
    足認被告任意性自白與事實相符，應堪採信。又按刑法上之
    故意，分為直接故意（確定故意）與間接故意（不確定故意
    ），「行為人對於構成犯罪之事實，明知並有意使其發生者
    」為直接故意，「行為人對於構成犯罪之事實，預見其發生
    而其發生並不違背其本意者」為間接故意，又間接故意與有
    認識的過失（又稱疏虞過失）之區別，在於二者對構成犯罪
    之事實雖均預見其能發生，但前者對其發生並不違背其本意
    ，後者則確信其不發生。被告率將自己所有金融機構帳戶交
    予真實姓名、年籍不詳之成年男子，且與該名男子並非熟識
    ，衡之常情，如此乖離常態之交易行為，就一般具有相當社
    會經驗之人而言，當可輕易預見該人收取存摺、印章、提款
    卡及密碼等物供作非法使用。再者，蒐集他人金融機構帳戶
    作為被害人匯入款項之交易媒介，用以隱匿真正犯罪者身分
    及資金流向之犯罪模式，多係用於詐欺取財之犯罪，此乃一
    般使用人頭帳戶常見之非法利用類型，復經大眾傳播媒體再
    三披露，被告亦無從諉為不知。則該名不詳姓名成年男子於
    取得被告提供之金融機構帳戶後，嗣經用於詐欺取財之不法
    用途，此種犯罪手法仍未逸脫於被告幫助他人犯罪意思之外
    ，即屬被告所預見。而被告提供金融機構帳戶在先，縱已得
    悉該名男子可能作為上開犯罪用途，卻又容任該項犯罪行為
    之繼續實現，毫無積極取回前揭物品或其他主觀上認為不致
    發生該項犯罪結果之確信，足徵前揭犯罪行為自仍不違其本
    意，被告應具有幫助他人詐欺取財犯罪之間接故意。綜上所
    陳，本案事證已臻明確，被告犯行洵堪認定，應予依法論科
    。
二、查被告犯罪後，刑法關於罰金刑最低額（第33條第5款）、
    易科罰金（第41條）、連續犯（第56條）之規定業經總統於
    94年2月2日公布修正，並自95年7月1日起施行。比較該修正
    前後之規定，該修正後之規定，並無較有利於被告之情形，
    依同法第2條第1項，仍應適用各該修正前之規定處斷。又按
    連續幫助與幫助連續為不同之犯罪態樣，如基於概括犯意，
    多次幫助他人犯罪，為連續幫助，該幫助者有多次犯罪行為
    ；如以一幫助行為，幫助他人連續犯罪，則為幫助連續，就
    幫助犯而言，僅有一次犯罪行為；如幫助者以多次幫助行為
    幫助他人連續犯罪，則為連續幫助連續，該幫助犯及被幫助
    之正犯，均有多次之犯罪行為。次按刑法上之幫助犯，係對
    於犯罪與正犯有共同之認識，而以幫助之意思，對於正犯資
    以助力，而未參與實施犯罪之行為者而言（最高法院75年度
    臺上字第1509號、88年度臺上字第1270號判決意旨可資參照
    ）。是以，如未參與實施犯罪構成要件之行為，且係出於幫
    助之意思提供助力，即屬幫助犯，而非共同正犯。本件前揭
    自稱「吳先生」之成年男子及其所屬之詐騙集團成員基於意
    圖為自己不法所有之概括犯意，連續以附表所示之方式為詐
    術，使附表所示被害人陷於錯誤，而將本人之財物交付，該
    自稱「吳先生」之成年男子及其所屬之詐欺集團成員所為，
    自均係犯刑法第339條第1項之連續詐欺取財罪。又被告提供
    上開帳戶之存摺等物予前開自稱「吳先生」之成年男子，供
    「吳先生」及所屬之詐欺集團成員為前揭連續詐欺取財之帳
    戶使用，顯係基於幫助他人連續詐欺取財之犯意，且其提供
    帳戶予他人之行為係屬刑法詐欺取財罪構成要件以外之行為
    ，其既以幫助他人犯罪之意思而參與犯罪構成要件以外之行
    為，且在無證據證明被告係以正犯而非以幫助犯之犯意參與
    犯罪之情形下，依上開說明，應認其所為係幫助犯而非正犯
    行為。故核被告所為，係犯刑法第30條第1項、第339條第1
    項之幫助連續詐欺取財罪。又被告先後二次將其所有上開銀
    行、郵局帳戶之存摺、印章、提款卡及密碼交予自稱「吳先
    生」之成年男子及該成年男子所屬之詐騙集團成員以供向他
    人詐騙財物，其時間緊接，手法相同，顯係基於概括之犯意
    反覆為之，應依修正前刑法第56條連續犯之規定論以一罪，
    並加重其刑。又被告幫助他人犯罪，應依刑法第30條第2項
    從犯之規定，按正犯之刑減輕之，且依刑法第71條第1項規
    定，先加後減之。另公訴人雖未敘及被告交付上開土地銀行
    彰化分行帳戶，使被害人丁○○因受詐騙而匯入上開帳戶之
    其餘幫助犯行，然被告此部分之幫助犯行，與已起訴且經判
    決有罪部分有連續犯裁判上一罪關係，且經檢察官移送併辦
    ，為起訴效力所及，本院自應併予審判，附此敘明。原審法
    院因認被告罪證明確，而予論科，固屬有據。然查本件被告
    丙○○受詐騙，而誤為轉帳匯款共有二次，金額分別為新臺
    幣85萬元及30萬元，有存摺影本在卷可稽，原審法院誤認僅
    有一次匯款85萬元，核有違誤，檢察官上訴意旨執此指摘原
    判決不當，即有理由，應由本院予以撤銷改判。爰審酌被告
    所為助長詐欺集團之猖獗，影響社會交易安全，增加被害人
    追償及警察機關偵查犯罪之困難，被害人所匯入之款項金額
    甚鉅，惟念及其犯後坦承犯行，且其提供帳戶並未獲利，暨
    其素行、犯罪之動機、目的、手段等一切情狀，量處如主文
    第2項所示之刑，並依修正前刑法第41條第1項前段諭知易科
    罰金之折算標準，以示懲儆。
據上論斷，應依刑事訴訟法第369條第1項前段、第364條、第299
條第1項前段，刑法第2條第1項前段、第30條第1項、第2項、第3
39條第1項，修正前刑法第56條、第41條第1項前段，刑法施行法
第1之1條，判決如主文。
本案經檢察官乙○○到庭執行職務。
中　　華　　民　　國　　96　　年　　6 　　月　　14　　日
            刑事第六庭　審判長法　官　李　文　雄
                              法  官  張  恩  賜
                              法  官  邱  顯  祥
上列正本證明與原本無異。
不得上訴。
                              書記官  陳  桂  芬
中　　華　　民　　國　　96　　年　　6 　　月　　14　　日
附錄論罪科刑法條全文：
中華民國刑法第339條
（普通詐欺罪）
意圖為自己或第三人不法之所有，以詐術使人將本人或第三人之
物交付者，處5年以下有期徒刑、拘役或科或併科1千元以下罰金
。
以前項方法得財產上不法之利益或使第三人得之者，亦同。
前二項之未遂犯罰之。
附表：
┌──┬───┬───┬─────┬─────────┬──────────────────┐
│編號│詐 騙 │被害人│詐騙金額  │匯入金融機構及帳號│        詐  騙  方  式              │
│    │時 間 │      │（新臺幣）│                  │                                    │
├──┼───┼───┼─────┼─────────┼──────────────────┤
│ 一 │95年3 │丁○○│320,000元 │丙○○；          │由姓名、年籍不詳之成年人撥打電話給劉│
│    │月6日 │      │          │土地銀行彰化分行  │育瑋，冒稱自己是恆發科技公司之成員余│
│    │上午9 │      │          │帳號：000000000000│芝靜，謊稱丁○○中獎，但應給付宣傳費│
│    │時許  │      │          │                  │、稅金等語，使丁○○陷於錯誤，因而於│
│    │      │      │          │                  │95年3月10日匯款新臺幣（下同）320,000│
│    │      │      │          │                  │元進入左揭帳戶                      │
├──┼───┼───┼─────┼─────────┼──────────────────┤
│ 二 │95年3 │戊○○│850,000 │丙○○；          │由姓名、年籍不詳之成年人以電話向藍敬│
│    │月9日 │      │  元      │線西郵局；        │宜偽稱其申請之信用卡及銀行帳戶遭冒用│
│    │上午某│      │300,000 │局號：0000000     │，有洗錢之嫌疑，需將帳戶內存款集中管│
│    │時    │      │  元      │帳號：0000000     │理，否則將遭政府凍結帳戶存款等語，致│
│    │      │      │          │                  │戊○○陷於錯誤，即依指示先向大眾銀行│
│    │      │      │          │                  │博愛分行申請網路銀行功能後，再將其他│
│    │      │      │          │                  │存款存入其在大眾銀行所開設之帳戶內，│
│    │      │      │          │                  │詐欺集團成員旋以網路轉帳之方式，將藍│
│    │      │      │          │                  │敬宜帳戶內之1,150,000元轉帳至左揭帳 │
│    │      │      │          │                  │戶內。                              │
├──┼───┼───┼─────┼─────────┼──────────────────┤
│ 三 │95年3 │甲○○│980,000元 │丙○○；          │由姓名、年籍不詳之成年人以0000000000│
│    │月10日│      │          │第一銀行和美分行；│、0000000000號電話向甲○○偽稱其申請│
│    │上午某│      │          │帳號：000000000000│之信用卡及銀行帳戶遭冒用，需將帳戶內│
│    │時    │      │          │                  │存款集中管理，否則將遭法院凍結帳戶存│
│    │      │      │          │                  │款等語，致甲○○陷於錯誤，即依指示先│
│    │      │      │          │                  │向台灣銀行、大眾銀行申請網路銀行功能│
│    │      │      │          │                  │後，再將其他存款存入其在台灣銀行、大│
│    │      │      │          │                  │眾銀行所開設之帳戶內，詐欺集團成員旋│
│    │      │      │          │                  │以網路轉帳之方式，將甲○○帳戶內之98│
│    │      │      │          │                  │0,000元轉帳至左揭帳戶內。           │
└──┴───┴───┴─────┴─────────┴──────────────────┘
